【裁判字號】    97,消債更,390
【裁判日期】    971105
【裁判案由】    更生事件
【裁判全文】
臺灣臺南地方法院民事裁定           97年度消債更字第390號
債  務  人  甲○○
上列當事人因消費者債務清理事件聲請更生，本院裁定如下：
    主  文
聲請駁回。
聲請費用新臺幣壹仟元由聲請人負擔。
    理  由
一、按債務人對於金融機構因消費借貸、自用住宅借款、信用卡
    或現金卡契約而負債務，在聲請更生或清算前，應提出債權
    人清冊，以書面向最大債權金融機構請求協商債務清償方案
    並表明共同協商之意旨，消費者債務清理條例（下稱消債條
    例）第151條第1項定有明文。揆其立法意旨無非認債務人對
    於金融機構因前開原因所負欠債務，其法律關係較為單純明
    確，金融機構並已訂有債務協商機制，如能協商成立，債務
    人不需依消債條例聲請更生或清算，可疏減法院負擔，有效
    分配司法資源，並使債務人得自主解決其債務，爰就此部分
    採行協商前置主義。又中華民國銀行公會（下稱銀行公會）
    為使協商前置程序順利並快速進行，擬定相關所需文件說明
    ：包括(一)前置協商申請書。(二)身分證正反面影本。(三)申請人
    財產及收支狀況說明書。(四)債權人清冊。(五)近2 年綜合所得
    資料清單及最近1個月核發財產資料。(六)近3個月薪資證明（
    如無證明請出具收入切結書）。(七)勞工保險投保資料表及明
    細（如無資料可免提供）。並於網路上公告、備妥相關申請
    表格供債務人下載使用。經核，前開文書既屬達成協商所必
    要審核文件（包含為確認「確為債務人本人申請協商」及「
    可能履行之協商內容」等），且已較債務人向法院聲請更生
    或清算時所應提出及檢附文件簡便（應無提出之困難性），
    並於協商不成立後可挪作聲請更生或清算應提出文件之一部
    。另承前述，協商前置之立法意旨既在疏減法院負擔，而責
    由最大債權銀行介入以求當事人間之自主解決債務，則最大
    債權銀行於適當範圍內通知債務人配合提出相關文件，以減
    輕最大債權銀行依法授權調取（詳消債條例第151條第2項）
    之不便，堪認係符衡平原則而無不妥之處。即銀行公會所訂
    前述應檢附之文件，雖較法律所規定之內容煩瑣，但仍有其
    必要，並易促成協商方案形成。準此，倘最大債權銀行依前
    開規定通知債務人補正，而債務人無正當理由，不予以補正
    時，顯係故意以此脫法方法延滯協商程序之進行，以達其意
    圖規避協商前置制度之不法目的，如准其所為，勢將造成協
    商前置制度條文形同具文，故應認債務人並不得再執此可歸
    責於己之事由，逕援引消債條例第153 條前段規定主張最大
    債權銀行逾30日不開始協商，而得逕向法院聲請更生或清算
    （即消債條例第153 條前段規定，係在規範債權人無故延滯
    ，而非容許債務人任將協商前置制度視如無物），合此敘明
    。又聲請更生或清算不合程式或不備其他要件者，法院應以
    裁定駁回之，但其情形可以補正者，法院應定期間先命補正
    ，復為同條例第8 條所明定。
二、次按消債條例施行細則第44條之立法說明亦載明：為使債務
    協商機制不致因債權金融機構聲請或繼續強制執行程序而落
    空，債務人依消債條例第151條第1項規定請求協商債務清償
    方案後，任一債權金融機構於協商期間內對其財產聲請強制
    執行；或債權金融機構於債務人請求協商前已聲請法院開始
    強制行程序，而不同意延緩執行者，均視為協商不成立，俾
    利債務人得儘速向法院聲請更生或清算。亦即債權金融機構
    於債務人提出協商請求後，若仍聲請強制執行或不同意延緩
    執行者，顯無協商意願，始得視為協商不成立，若債務人自
    始未曾依消債條例第151條第1項提出債權人清冊，以書面向
    最大債權金融機構請求協商債務清償方案，並表明共同協商
    之意旨請求協商，或未曾將已請求協商之意旨通知執行中之
    債權金融機構，則該債權金融機構無法知悉已有協商之請求
    ，並據以判斷是否參與協商或同意延緩執行。且若債務人無
    庸依消債條例第151條第1項所定之協商前置機制，即得要求
    執行中之任一債權金融機構延緩執行，並以債權金融機構不
    同意延緩或未予答覆為由，即視為協商不成立，並據以請求
    更生，則無異以延緩執行為手段，而規避消債條例第151 條
    第1 項所定之協商前置程序，此顯非消債條例施行細則第44
    條之制定原意。
三、本件聲請意旨略以：債務人有不能清償債務情事，並於民國
    97年4 月30日以存証信函及債權人清冊向最大債權金融機構
    中國信託商業銀行請求共同協商債務清償方案，中國信託商
    業銀行於97年5月2日收受上開文件，至今已逾30日尚未開始
    協商，且竟以申請文件不符規定逕自退件，顯見中國信託商
    業銀行無意開啟協商之門，有債清條例第153 條規定之適用
    ，視為協商不成立。另債務人一併發函要求債權人國泰世華
    銀行、萬泰銀行表明是否同意延緩執行扣薪，但國泰世華銀
    行、萬泰銀行不同意延緩執行，依消債條例施行細則第44條
    已視為協商不成立，且其無擔保或無優先權之債務總額未逾
    新臺幣（下同）1,200 萬元，復未經法院裁定開始清算程序
    或宣告破產，為此，爰依法聲請更生等語。
四、查債務人主張其於97年4 月30日以存証信函及債權人清冊、
    清償方案1 份向最大債權金融機構中國信託商業銀行請求共
    同協商債務清償方案，中國信託商業銀行於97年5月2日收受
    上開函件，有上開函件、中國信託商業銀行民事陳報狀在卷
    可稽，自堪信為真實。然查，中國信託商業銀行於97年5月2
    日收受上開函件後，即速依債務人之請求為前置協商作業，
    惟債務人並未備齊必要之文件，是該行於97年5月6日下午1
    時47分與債務人聯絡，請債務人備齊文件，債務人亦同意備
    齊必要文件。嗣後債務人遲至97年5 月18日皆無寄回缺件，
    中國信託商業銀行遂於97年5 月21日以債務人無協商意願，
    退件結案，視為自始未開始協商程序，業據中國信託商業銀
    行97年9月25日民事陳報狀1份在卷足憑（見本院卷第88頁）
    。準此可知，債務人怠於補齊協商文件予中國信託商業銀行
    ，致該行無法審視債務人之財產狀況能力，以決定是否有開
    始協商之實益，自難認其有申請協商之真意，其申請既經中
    國信託商業銀行以「申請文件不符規定」為由退件，應視同
    未申請，自亦無債清條例第153條規定之適用。
五、本件債務人雖另主張其曾於97年4 月30日依消債條例施行細
    則第44條之規定，發函要求債權人國泰世華銀行、萬泰銀行
    表明是否同意延緩執行，上開銀行於收受上開函文後，不同
    意延緩執行，依前述消債條例施行細則第44條之規定，本件
    已視為協商不成立云云。然據上開說明，消費者債務清理條
    例施行細則第44條規定之立法意旨，必須債務人依本條例第
    151條第1項規定請求協商債務清償方案後，任一債權金融機
    構於協商期間內對其財產聲請強制執行，或債權金融機構於
    債務人請求協商前已聲請法院開始強制執行程序，而於債務
    人依本條例第151條第1項規定請求協商債務清償方案後，於
    協商期間內仍不同意延緩執行時，為節省當事人之勞費，使
    債務人得以儘速向法院聲請更生或清算，始將此種情形視為
    協商不成立。惟承上所述，債務人並未踐行合法之前置協商
    程序，而債務人既未提出債務協商之合法請求，協商期間未
    能開始起算，縱其債權銀行國泰世華銀行、萬泰銀行對債務
    人之財產聲請強制執行，亦難謂有消費者債務清理條例施行
    細則第44條規定視為協商不成立之適用。
六、綜上所述，聲請人之本件聲請並未遵循消債條例第151條第1
    項之規定，與全體金融機構債權人先行債務協商之機制，且
    上開欠缺又屬無從補正，參照前述說明，爰依同條例第8 條
    規定，駁回其聲請。
中    華    民    國    97    年    11    月    5     日
              民事第二庭    法      官  張麗娟
上為正本係照原本作成。
如不服本裁定，應於裁定送達後10日內，以書狀向本院提出抗告
，並繳納抗告費新臺幣1千元。
中    華    民    國    97    年    11    月    5     日
                            書  記  官  楊宗倫


司法院資訊處製作；財團法人民間司法改革基金會備份。
